臺灣高等法院刑事判決　　　　　　　　　　　　　　九十二年度選上訴字第六五號
　　上　訴　人　　臺灣板橋地方法院檢察署檢察官
　　被　　　告　　丙○○
右上訴人因選罷法案件，不服臺灣板橋地方法院九十二年度選訴字第一三號，中華民
國九十二年九月十五日第一審判決（起訴案號：臺灣板橋地方法院檢察署九十一年度
選偵字第三四號），提起上訴，本院判決如左：
    主  文
上訴駁回。
    理  由
一、本案經本院審理結果，認第一審以被告丙○○、乙○○、甲○○涉犯公職人員選
    舉罷免法第九十條之依第一項之對於有投票權之人交付賄賂罪嫌，以公訴人所舉
    之證據尚無法證明被告三人主觀上有賄選之犯意及行為，客觀上被告甲○○交付
    上開上衣亦非可認係約使投票權人為投票權一定行使之對價，且查無其他積極證
    據足資證明被告涉有公訴意旨所指之犯行，要屬不能證明其犯罪，而為被告無罪
    之判決，經核原審判決除理由五之(七)，將九十一年度臺北縣永和市第七屆里長選
    舉，誤植為九十一年度臺北縣土城市第四屆里長選舉，應予更正外，其餘認事用
    法均無不當，應予維持，並引用第一審判決書記載之證據及理由，如附件。
二、檢察官上訴意旨略以：證人林碧蓮、鄭瑞珍、柯鳳珠於檢察官訊問「甲○○有說
    她要支持丙○○競選里長」時，均答「有」，即係表示甲○○確實告知三位證人
    其支持丙○○競選里長。至林碧蓮、鄭瑞珍雖於審理時翻異前詞，然此尚不得遽
    以其供述不一而否定其證詞之證明力，應審酌情形認定何次之證述較可採信；且
    對於有投票權之人交付賄賂罪之成立，並不以行為人對於多數人交付賄賂為必要
    ，甲○○既確實告知三位證人其支持丙○○競選里長，此部份行為已足該當賄賂
    罪，不因其他證人證稱被告甲○○未告知要支持丙○○而有影響。甚且被告丙○○理應先行募集號召熱心人士加入巡守環保義工隊，然卻本末倒置先予發放休閒
    服，並且對於拿到休閒服者未加以登記列冊，顯然被告丙○○關心里民是否拿到
    休閒服更甚於巡守環保義工隊是否成立運作，其目的明顯與選票有關。而被告乙○○從未居住於永安里內，何以願意出資製作衣服？又何以要求廠商直接將衣服
    行賄里民之用無訛等情，指摘原判決不當，而提起上訴。
三、惟查：
(一)告訴人、證人之陳述有部分前後不符或相互間有所歧異時，究竟何者為可採，法
    院仍得本其自由心證予以斟酌，非謂一有不符或矛盾，即應認其全部均為不可採
    信；尤其關於行為動機、手段及結果等之細節方面，告訴人之指陳，難免故予誇
    大，證人之證言，有時亦有予渲染之可能；然其基本事實之陳述，若果與真實性
    無礙時，則仍非不得予以採信，最高法院著有七十四年臺上字第一五九九號判例
    意旨可資參照。
(二)經查，被告甲○○關於休閒服所發放的對象，並不以對於里長選舉有投票權之人
    者為限，尚包括不俱投票權之大樓總幹事、環保及園藝義工等人，此除經原審當
    庭勘驗被告甲○○之警詢筆錄錄音帶明確（見原審卷第九四至九五頁），又查其
    中黃又谷係被告甲○○所住尚林苑社區（永和市○○路三０八號）之總幹事，原
    即
    青年路一七八巷二之二號五樓，陳榮郎係
    之一等情，為證人黃又谷、賴松川、陳榮郎於警詢中即證述在卷，並有原審調取
    之該三人
    八頁）。公訴人認黃又谷、賴松川、陳榮郎三人係對九十一年度土城市永安里里
    長選舉有投票權之人，顯有誤會。另外，證人徐玫瑰、余靜媛、黃又谷、賴松川
    、陳榮郎等人雖坦承收到衣服，惟其等亦供述衣服是當環保義工或整理花園時穿
    的，未告知要支持誰等語（見偵卷第十九至三二頁、第七七頁背面、第八十頁背
    面）。而證人鄭瑞珍、林碧蓮於原審審理具結作證時，皆否認於警詢及偵查中曾
    供稱：被告甲○○於送衣服時曾要求其等投票支持丙○○，因其二人之警詢筆錄
    及偵查筆錄與審理時所述不一，原審乃勘驗其二人及證人柯鳳珠九十一年五月三
    十一日偵查筆錄錄音帶（見原審卷第一０四至一０五頁），證人林碧蓮、鄭瑞珍
    、柯鳳珠於偵查中確實皆未供證稱：被告甲○○要求其等支持丙○○競選里長，
    而係針對檢察官訊問之「甲○○有說她要支持丙○○競選里長？」之問題，單純
    答「對」、「有」。檢察官以問題中即有答案之訊問方式訊問林碧蓮、鄭瑞珍、
    柯鳳珠三人，本已有可議之處，而偵查筆錄所記載「甲○○說要支持丙○○」等
    語，顯與錄音帶內問話【甲○○有說她要支持丙○○競選里長？】不符，依刑事
    訴訟法第一百條之一第二項之規定，不得作為證據。又因是對檢察官之問題單純
    回答「對」、「有」，檢察官復未對被告甲○○係於何時、何地、何種情形下，
    有說她要支持丙○○競選里長，是送衣服時所說，抑或是一般閒聊時談起為進一
    步之詢問，其真實情況無從得知。證人林碧蓮、鄭瑞珍於偵查中既然確未供稱：
    被告甲○○於交付衣服時要求其等支持丙○○之語，而被告甲○○縱有稱其個人
    要支持丙○○競選里長，亦僅係表示其個人立場，且被告甲○○係於何時、何地
    、何種情形下對林碧蓮、鄭瑞珍稱其自己要支持丙○○競選里長，亦有疑問。上
    引偵查筆錄有關林碧蓮、鄭瑞珍供述之記載，即不得作為不利於被告認定之證據
    。而觀以被告甲○○所送之對象確有社區內之環保義工、總幹事之人，且其知無
    永安里里長選舉權者亦送，是被告三人主觀上有無賄選之犯意及行為並不明確，
    應堪認定。
(三)又被告乙○○於警詢中供稱：其提供衣服目的係因丙○○住處附近時常發生搶案
    及竊案，所以才拿衣服發給附近熱心居民，加入社區巡守防止竊、搶案等語（見
    偵卷第七至八頁），否認係被告丙○○要求其提供扣案上衣賄選。核與其於九十
    二年一月二十四日被告乙○○之偵查筆錄卻記載：「因當時永安里常常遭竊，丙○○說想成立巡守隊，並要我提供衣服，我就請綽號阿九的人做衣服」等語相符
    （見偵卷第九十頁背面）。原審當庭勘驗九十二年一月二十四日偵查筆錄之錄音
    帶，錄音內容顯示：【乙○○說有搶案那幾個店面都有說要組巡守隊，三月中就
    有提到因為永安里有小偷，有提到要組巡守隊，後來沒有用，那時候又發生搶案
    ，巷口那幾個店面都有提到組巡守隊，西裝店及豆漿店都有提到要組巡守隊，他
    們就跟我討衣服，因為要做識別用，檢察官問是不是丙○○跟你要，乙○○說有
    三、四個都有提到，並說作衣服的我有認識，所以我拿去作】等情，有原審九十
    二年六月十六日筆錄在卷可憑（見原審卷第九五頁）。顯證被告乙○○供稱：有
    三、四個都有提到，有說作衣服的我有認識，所以我拿去作等有利於被告之重要
    情節之供述，本案偵查筆錄有漏記，是其提供上衣尚不宜逕認係為賄選目的。再
    參諸被告乙○○供稱之所以願意提供休閒服，乃因伊係擔任當地土地公廟的主任
    委員，地方上有什麼需要的事都會找伊，地方上有欠什麼都會向他們要，如果是
    有意義的事情，廟就會去做，所以伊才會去訂購，並可以向廟裡請款，是要給作
    義工的人，因伊不熟義工，故才拿去巷口那等語（見偵卷第九十頁背面、本院卷
    第三三頁），若參諸我國社會現況，地方廟宇積極參與地方事務，熱心回饋地方
    ，亦屬一般習見之社會常情，且以單價百元的休閒服，對於廟宇而言，所費尚屬
    不鉅，則被告乙○○所述其提供扣案上非為賄選等語，尚非不可採信。
三、綜上論述，公訴人所舉之證據尚無法證明被告三人主觀上有賄選之犯意及行為，
    客觀上被告甲○○交付上開上衣亦非可認係約使投票權人為投票權一定行使之對
    價。被告三人所為，核與公職人員選舉罷免法第九十條之一第一項賄選罪之構成
    要件有間，自難以該罪相繩。此外，復查無其他證據足認被告三人有何投票行賄
    之犯行，尚難以筆錄記載與錄音不符且不明確之證人證言，以擬制方法遽入人罪
    ，被告三人犯罪均屬不能證明，原審為無罪判決之諭知，核無違誤，應予維持。
    檢察官上訴指摘原判決不當，為無理由，應予駁回。
據上論斷，應依刑事訴訟法第三百七十三條、第三百六十八條，判決如主文。
本案經檢察官郭啟東到庭執行職務。
中　　　華　　　民　　　國　　九十三　　年　　　一　　　月　 　二十 　　日
                              臺灣高等法院刑事第九庭
                                    審判長法　官  李  文  成
                                          法　官  周  盈  文
                                          法　官  官  有  明
右正本證明與原本無異。
如不服本判決應於收受送達後十日內向本院提出上訴書狀，其未敘述上訴之理由者並
得於提起上訴後十日內向本院補提理由書（均須按他造當事人之人數附繕本）。
                                          書記官  林  蓓  瑜
中　　　華　　　民　　　國　　九十三　　年　　　一　　　月　　 二十 　　日
